【裁判字號】    94,訴,1082
【裁判日期】    950213
【裁判案由】    清償債務
【裁判全文】
臺灣桃園地方法院民事判決              94年度訴字第1082號
原      告  隆基營造有限公司
法定代理人  丙○○
訴訟代理人  李師榮律師
被      告  趙美鳳即合毅工程行
訴訟代理人  乙○○
訴訟代理人  陳文雄律師
上列當事人間請求清償債務事件，於民國95年1月25日辯論終結
，本院判決如下：
    主  文
被告應給付原告新台幣壹佰伍拾萬元，及自民國九十四年七月一
日起至清償日止，按週年利率百分之五計算之利息。
訴訟費用由被告負擔。
本判決於原告以新台幣伍拾萬元供擔保後，得假執行。
    事  實
甲、原告方面：
壹、聲明：除假執行之擔保金額外，如主文所示。
貳、陳述：
一、被告前向原告借款新台幣（下同）1,500,000 元，並約定於
    民國94年6 月30日還款，惟逾期未為償還，為此依消費借貸
    法律關係請求被告給付1,500,000 元及自94年7 月1 日起至
    清償日止之利息。
二、對於被告抗辯之陳述：
（一）兩造共同承攬之空軍桃園基地指揮部921812整建工程（下
      稱系爭整建工程）並無追加工程款之問題，依證人甲○○
      、丁○○證稱：「……事實上工程有變更，但總金額沒有
      增加」等語；被告訴訟代理人詢問：「證人的意思是否說
      增加的二百五十萬元由兩造各負擔一半？」，然證人甲○○、丁○○答：「那是兩造主張的費用，我們根本不知道
      那是否存在。」等語，則依證人甲○○、丁○○之證詞，
      並無法證明有被告所謂支出2,500,000 元之事存在，更遑
      論兩造各自負擔一半的問題。又原告否認有2,500,000 元
      之系爭整建工程追加款之事實，被告應就系爭2,500,000
      元工程項目及支出，且原告同意負擔一半等項，負舉證責
      任。
（二）被告所指空運之材料即恆流器乃被告共同承攬系爭整建工
      程之水電工程部分，本應由被告施作，當由被告進口，證
      人徐榮崑證稱：其為系爭整建工程趕工才去參加國防部空
      軍總司令部（下稱空軍總部）之協議，原告係對甲○○、
      丁○○稱如被告順利於94年6 月30日完成系爭整建工程，
      原告願意負擔該筆空運費（下稱系爭空運費）2,800,000
      元，即證人莊榮崑證稱：「答應付款附有條件」之情形，
      亦即原告應付系爭空運費係指被告承攬之系爭整建工程水
      電工程部分，應於94年6 月30日前趕工完成，並非針對空
      運之材料部分，且原告係向甲○○、丁○○敘述，兩造間
      亦無達成合意，即被告並未答應於94年6 月30日可以如期
      完工，是兩造就系爭空運費應無達成協議，更遑論係附條
      件給付之問題。況系爭空運費如何計算得出及被告已自行
      支付等項，均未見被告舉證以實之。退步言之，被告承攬
      之系爭整建工程水電工程部分迄今仍逾期未依約完成，且
      系爭整建工程如逾期遭業主處罰時，原告仍得對被告主張
      損害賠償，足見原告並無須支付系爭空運費。被告辯稱空
      軍總部有召開趕工協調會，會議中被告有提及要設備進場
      需要空運費2,800,000 元云云，業經空軍總部回函予以否
      認，該函並謂：94年6 月9 日邀請承商到部，僅係以暸解
      積極提升工進作為等語，更足證被告所謂會議中達成協議
      云云，乃屬不實。被告既自認有借款事實，所主張抵銷之
      事實亦不存在，自應返還系爭借款。
參、證據：提出桃園縣政府營利事業登記證、借據、匯出匯款申
    請書、營利事業登記抄本、戶籍謄本、共同投標協議書、原
    告函、系爭整建工程完工結算驗收證明書各1 件為證。
乙、被告方面：
壹、聲明：駁回原告之訴。
貳、陳述：
一、原告尚積欠被告1,250,000 元之系爭整建工程款及系爭空運
    費，原告乃答應要扣除被告積欠原告之系爭借款，當時兩造
    乃於桃園空軍機場在甲○○、丁○○面前，談妥原告要歸還
    其已經向空軍領取1,250,000 元之系爭整建工程款，另在空
    軍總部開會，兩造協議系爭空運費應由原告支付，雖空軍總
    部於94年12月21日函覆被告表示：同年6 月9 日開會並未有
    會議記錄等語，但由該函敘及：「至於土木承商所承諾貴行
    之事項，係屬貴雙方協議，本軍並未介入」等語，足證原告
    於94年6 月9 日確曾對被告作某種承諾。後來系爭整建工程
    停工中，原告有表示要解約，但係因原告沒有付款，被告沒
    有辦法繼續施作。
二、證人甲○○、丁○○證稱：「…因此我就請兩造自行負擔，
    當時兩造也有同意就其表示增加的工程費250 萬元由兩造各
    自負擔一半」等語，故系爭整建工程追加工程費2,500,000
    元部分，原告同意兩造各自負擔2 分之1 之事實業經證實，
    因此被告得請求原告負擔1,250,000 元。
三、證人徐榮崑證稱：「當時我是對白、莊二人表示如果被告確
    實在6 月30日完成，我願意付280 萬元。」等語；證人甲○○證稱：「我有聽到原告表示，只要被告有達成某一個條件
    ，原告願意負擔280 萬元空運費，但我對於原告當時提出的
    條件內容已經忘記了。」等語；證人丁○○證稱：「我聽到
    原告自己說要負擔280 萬元的空運費，但原告提出的條件不
    知是要材料進場，還是完工，我就不記得了。」等語，可知
    2,800,000 元係空運費，且原告確實承諾要負擔。又甲○○
    、丁○○並未證稱原告係向其二人表示，且系爭整建工程水
    電工程部分屬被告施工範圍，材料是被告負責進口，因此原
    告對甲○○、丁○○表示毫無意義，況原告在會議中為表示
    ，不單是對與會人員的承諾，更是對被告之承諾，故原告主
    張其承諾負擔系爭空運費係向甲○○、丁○○表示云云，應
    無可採。系爭空運費既在94年6 月9 日空軍總部召開的協調
    會議中作為協商議題，已足見不在系爭重建工程原合約範圍
    內事項，且既然為運費而爭執、協議，則當然以貨到即材料
    到位為結算點，故不可能以系爭整建工程完工為給付期。況
    系爭空運進口的恆流器早已安裝完成，原告自有給付義務，
    至於系爭整建工程未全部完工，乃另一問題，要與本案無關
    。是被告對原告尚有4,050,000 元（被告誤載為3,750,000
    元）之債權，且已屆給付期限，被告自得以此債權與系爭借
    款債務主張抵銷，則經被告主張抵銷後，已無積欠原告任何
    債務，原告之請求自無理由。
參、證據：提出空軍總部函1 件為證，並請求訊問證人甲○○、
    丁○○。
丙、本院依職權訊問證人徐榮崑。
    理  由
壹、原告主張被告前向其借款1,500,000 元，並約定於94年6 月
    30日還款，惟逾期未為償還，為此依消費借貸法律關係提起
    本件訴訟等語。被告則以依證人甲○○、丁○○之證詞，可
    知原告同意兩造各自負擔系爭整建工程追加工程費2,500,00
    0 元之一半，且原告另於空軍總部開會時承諾負擔系爭空運
    費，是被告對原告有4,050,000 元之債權，得主張與伊對原
    告之系爭借款債務為抵銷，則經被告主張抵銷後，已無積欠
    原告債務，原告之請求自無理由等語資為抗辯。
貳、兩造不爭執之事實：
    被告確實向原告借得1,500,000 元借款，兩造並約定被告應
    在94年6 月30日前返還原告。
參、按當事人主張有利於己之事實者，就其事實有舉證之責任，
    民事訴訟法第277 條前段定有明文。被告抗辯：原告同意負
    擔系爭整建工程追加工程費之一半1,250,000 元及系爭空運
    費，伊得以對原告之4,050,000 元債權與系爭借款債務主張
    抵銷云云，已為原告所否認，主張：依證人甲○○、丁○○
    之證詞，並無法證明被告上開抗辯之事實存在，系爭空運費
    本應由被告負擔，原告係對甲○○、丁○○表示如被告順利
    於94年6 月30日完成系爭整建工程，原告願意負擔系爭空運
    費，惟被告並未答應於該期限如期完工，兩造就系爭空運費
    應未達成協議，被告自不得主張抵銷等語。是被告就伊對原
    告有4,050,000 元債權存在之有利於己之事實，自應負舉證
    之責。雖被告舉證人甲○○、丁○○之證詞，及空軍總部函
    ，以證明原告有承諾負擔系爭整建工程追加工程款之一半及
    系爭空運費之事。惟查：
一、經本院就前開待證事實訊問證人即桃園空軍機場工程參謀官
    甲○○、設施分隊長丁○○，證人甲○○證稱：「系爭工程
    金額很龐大，我們只是他們向我們申請付款後付款而已，我
    並不清楚兩造間的費用如何分配，125 萬元的部分我不清楚
    ，…」；證人丁○○證稱：「兩造間如何分配工程款我不清
    楚，所以我不清楚125 萬的部分，…」、「當時變更工程的
    部分還沒有議價，所以我們無法確定兩造追加250 萬元的是
    否合理。」等語；證人甲○○、丁○○並同時證稱：「（問
    ：系爭整建工程有無變更設計？）有。」、「（問：有無因
    為變更而追加工程？）事實上工程有變更，但總金額沒有增
    加，反而減了幾千元。」、「（問：在94年2 月間，原告是
    否由徐榮崑為代表，被告由乙○○代表，由兩位證人負責協
    調，要兩造吸收追加的工程費，不足的部分有250 萬元由兩
    造各自承擔一半，有無此事？）當時變更設計，兩造有表示
    要增加工程費250 萬元，但系爭工程總金額不能增加，我們
    也不確定兩造主張的250 萬元追加工程費是否確實存在，因
    此我就請兩造自行負擔，當時兩造也有同意就其表示增加的
    工程費250 萬元由兩造各負擔一半，兩造同意我們依照案內
    平衡不增加工程款的方式陳報變更設計上去。」、「（問：
    證人的意思是否是說增加的250 萬元由兩造各負擔一半？）
    那是兩造主張的費用，我們根本不知道那是否存在。」等語
    （見本院94年10月26日言詞辯論筆錄），兩造亦均不爭執前
    開證言之真實性，可知兩造雖曾就系爭整建工程向甲○○、
    丁○○表示要追加2,500,000 元之工程款，但系爭整建工程
    是否確實有因變更設計致需追加2,500,000 元之工程款，及
    該2,500,000 元追加工程款是否合理或確實有該項支出等項
    ，因均屬不明確之事項，且系爭整建工程總金額不能增加，
    為了案內平衡，故甲○○、丁○○始向兩造表示由兩造各自
    負擔其所謂之追加工程款之一半，則依證人甲○○、丁○○
    之證詞，尚難認定被告就系爭整建工程確實有2,500,000 元
    之所謂追加工程款之支出或增加成本。而系爭整建工程乃由
    兩造共同承攬，原告承作其中土木建築工程部分，被告則承
    作其中水電工程部分，有原告提出之共同投標協議書1 件在
    卷可稽，且為被告所不爭執，足見系爭整建工程並非僅由被
    告獨立完成或支出施工費用，被告復未舉證證明伊確實有支
    出所謂系爭追加工程款2,500,000 元或增加此項金額成本之
    事實存在，自難僅因原告曾向甲○○、丁○○及被告表示同
    意負擔所謂系爭整建工程追加工程款之一半，即認被告對原
    告因此有系爭整建工程追加工程款之一半即1,250,000 元之
    債權存在。是證人甲○○、丁○○之證詞，均無從為有利於
    被告之認定。
二、況被告訴訟代理人乙○○於本院審理時陳稱：「…當時兩造
    在桃園空軍機場在證人（即甲○○、丁○○）面前談妥原告
    要歸還已經向空軍領取125 萬元工程款…」等語（見本院94
    年9 月28日言詞辯論筆錄），可知被告所謂原告積欠伊之系
    爭整建工程追加工程款1,250,000 元，本指原告已向業主桃
    園空軍基地指揮部領取之工程款甚明。嗣被告另一訴訟代理
    人陳文雄律師陳稱：「…故有關追加工程費250 萬元的部分
    ，原告同意各自負擔1/2 的事實，業經（即證人甲○○、丁○○）證實。」等語（見被告95年1 月19日提出之答辯狀1
    第1 、2 頁），然系爭整建工程追加工程款2,500,000 元是
    否存在既有疑問，且經兩造對甲○○、丁○○表示同意各自
    負擔一半，業據證人甲○○、丁○○結證明確，有如前述，
    可知被告訴訟代理人陳文雄所指原告積欠被告之系爭1,250,
    000 元工程款債務，原告並未向業主桃園空軍基地指揮部領
    取，顯見被告對於原告積欠伊系爭1,250,000 元工程款之發
    生原因，先後陳述並不一致，益見被告辯稱伊對原告有系爭
    1,250,000 元之債權存在云云，顯然不實。是被告此部分之
    抗辯，要無可採。被告進而主張以此不存在之1,250,000 元
    債權與系爭借款債務為抵銷云云，自屬無稽。
三、又查證人甲○○證稱：「…，但我有聽過被告跟我說280 萬
    元趕工空運費部分是應該由原告給他的。」、「（問：你聽
    被告說的時候，原告有無在場？有何表示？）原告有在場，
    但原告有表示說：『我為什麼要給你』。」、「（問：證人
    是否有參加280 萬元的由空軍總部召開的協調會？結果如何
    ？）有，當時是為了趕工由空軍總部召開的協調會，希望系
    爭工程能儘快達到進度，在協調會現場，被告有提出要設備
    進場需要空運費280 萬元，我有聽原告表示，只要被告有達
    成某一個條件，原告願意負擔280 萬元空運費，但我對於原
    告當時的提出條件內容已經忘記了。」等語；證人丁○○證
    稱：「…，我有聽過280 萬元的部分是因為工程延後落後需
    要趕工，當時我是有聽被告說：原告要付280 萬元，至於原
    告有無答應我不清楚。」、「我有聽到原告自己說要負擔28
    0 萬元的空運費，但原告提出的條件不知是要材料進場還是
    完工，我就不記得了。」等語（見本院94年10月26日言詞辯
    論筆錄），兩造亦不爭執上開證言之真實，足見原告雖曾反
    對被告提出由其負擔系爭空運費之要求，但嗣後原告亦確實
    於空軍總部召開之系爭整建工程趕工協調會中，向被告承諾
    如被告達成某種條件，原告願意負擔系爭空運費，應堪認定
    。雖原告以證人即原告法定代理人之夫徐榮崑證稱：「（問
    ：原告同意支付280 萬元的條件？）我們沒有同意要支付28
    0 萬元，因為被告漫天要價，沒有趕工，我並沒有答應要支
    付280 萬元的前提要件，當天是為了要趕工我才去參加空總
    的協議，乙○○沒有答應要在6 月30日完成，證人白、莊二
    人剛所述實在，當時我是對白、莊二人表示如果被告確實在
    6 月30日完成，我願意付280 萬元，但被告的代表人並沒有
    答應可以如期完工。」云云，主張原告係對甲○○、丁○○
    敘述，且因被告未答應於94年6 月30日完工，兩造就系爭空
    運費應無達成協議云云。惟徐榮崑代表原告於系爭整建工程
    趕工協調會中，針對被告要求其負擔系爭空運費乙事，表示
    如被告達成某種條件，願意負擔系爭空運費，並經與會之被
    告聽聞，顯見原告已做出附停止條件的同意負擔系爭空運費
    之意思表示，被告並據而主張原告應受其上開意思表示之拘
    束，堪認兩造就系爭空運費之負擔，已達成在某種條件下由
    原告負擔之協議，兩造即應受該協議之拘束，則被告雖未表
    示是否達成原告所附停止條件之要求，要屬被告得否依該協
    議請求原告履行負擔系爭空運費承諾之問題，尚難據以推翻
    該協議之成立或認兩造並未達成協議，原告此部分之主張尚
    無可採。
四、被告雖辯稱：系爭空運費既在94年6 月9 日空軍總部召開的
    協調會議中作為協商議題，且既然為運費而爭執、協議，則
    當然以貨到即材料到位為結算點，故不可能以系爭整建工程
    完工為給付期。況系爭空運進口的恆流器早已安裝完成，原
    告自有給付義務云云。惟查系爭空運費係為運送被告負責之
    系爭整建工程之水電工程部分所需之恆流器，既為被告所自
    承，足見系爭空運費本屬應由被告負擔之費用，則原告嗣後
    同意附條件負擔系爭空運費，必係為達成其所附條件之目的
    ；參以兩造參與空軍總部召開之協調會乃因系爭整建工程落
    後需要趕工，亦據證人甲○○、丁○○陳證及兩造陳述明確
    ，則原告主張其係以被告於94年6 月30日前完工系爭整建工
    程之水電工程部分為其負擔系爭空運費之條件，自與事理相
    符，反之，若僅以恆流器運到即材料到位為條件，則對原告
    並無任何實益，衡情原告當無甘願負擔如此鉅額之系爭空運
    費之理。況被告對於原告所提負擔系爭空運費之條件內容為
    何，既未舉證以實其說，則被告前開所辯應以貨到即材料到
    位為結算點，不可能以系爭整建工程完工為給付期云云，顯
    然僅屬被告推測之詞，並不可採，自應以原告主張其負擔系
    爭空運費，係附以被告於94年6 月30日完成系爭整建工程之
    條件為可採信。而系爭整建工程直至94年12月12日才完工驗
    收乙節，有原告提出之系爭整建工程完工結算驗收證明單1
    件附卷可憑，並為被告所不爭執，被告亦不爭執系爭整建工
    程中，被告應負責之水電工程部分並未於94年6 月30日前完
    工乙節，顯見原告同意負擔系爭空運費之停止條件並未成就
    ，則兩造就系爭空運費達成之上開附條件協議，已因所附條
    件確定不發生而未生效，被告自不得請求原告依該協議負擔
    系爭空運費，是被告以系爭空運進口的恆流器已經安裝完成
    為由，辯稱原告即有給付系爭空運費之義務云云，顯然無據
    ，則被告進而抗辯：伊對原告有系爭空運費之2,800,000 元
    債權存在，並主張以此債權與系爭借款債務為抵銷云云，同
    屬無稽。
肆、次按稱消費借貸者，謂當事人一方移轉金錢或其他代替物之
    所有權於他方，而約定他方以種類、品質、數量相同之物返
    還之契約。借用人應於約定期限內，返還與借用物種類、品
    質、數量相同之物。而給付有確定期限者，債務人自期限屆
    滿時起，負遲延責任。遲延之債務，以支付金錢為標的者，
    債權人得請求依法定利率計算之遲延利息，但約定利率較高
    者，仍從其約定利率。應付利息之債務，其利率未經約定，
    亦無法律可據者，週年利率為5 ％。民法第474 條、第478
    條前段、第229 條第1 項、第233 條第1 項、第203 條分別
    定有明文。經查被告向原告借得系爭借款後，既未於兩造約
    定之94年6 月30日清償，且被告對原告並無任何債權存在，
    而不得對原告主張與系爭借款為抵銷，已如前述，則自系爭
    借款到期日屆滿時之同年7 月1 日起，被告應負給付遲延責
    任，並按法定利率支付遲延利息。從而原告依消費借貸之法
    律關係，請求被告給付1,500,000 元及自94年7 月1 日起至
    清償日止，按週年利率5 ％計算之利息，為有理由，應予准
    許。
伍、原告陳明願供擔保請准宣告假執行，經核與法律規定相符合
    ，爰酌定相當之擔保金額併准許之。
陸、本件事證已臻明確，兩造其餘攻擊防禦方法，經核或與判決
    結果無影響，或非兩造協議之爭點，不再一一論述，併此敘
    明。
據上論結，原告之訴為有理由，依民事訴訟法第78條、第390 條
第2 項，判決如主文。
中    華    民    國    95    年    2     月    13    日
                  民事第三庭    法  官  林雯娟
以上正本係照原本作成
如對本判決上訴，須於判決送達後20日內向本院提出上訴狀
中    華    民    國    95    年    2     月    13    日
                                書記官  簡維萍


司法院資訊處製作；財團法人民間司法改革基金會備份。
